ACORDAO-COMPLETO-2426816

ACÓRDÃO 8/2023 ATA 1/2023 - PRIMEIRA CÂMARA

VISTOS, relatados e discutidos estes autos de atos de concessão de aposentadorias emitidas pelo Ministério da Agricultura, Pecuária e Abastecimento.
ACORDAM os Ministros do Tribunal de Contas da União, reunidos em sessão da Primeira Câmara, ante as razões expostas pelo Relator, em:
9.1. considerar legais os atos de concessão de aposentadorias de Argentino da Silva, Dinamar Barbosa, Iracema Ramos Figueiredo Campos, Jose Eudes da Silva e Wesley Fazzioni de Melo, concedendo-lhes registro;
9.2. considerar ilegal o ato de concessão de aposentadoria de Nelson Americo de Azevedo, negando-lhe registro;
9.3. dispensar a devolução dos valores indevidamente recebidos até a data da ciência desta deliberação, com fulcro no Enunciado 106 da Súmula da Jurisprudência do TCU;
9.4. determinar ao Ministério da Agricultura, Pecuária e Abastecimento, sob pena de responsabilidade solidária da autoridade administrativa omissa, que:
9.4.1. faça cessar os pagamentos decorrentes do ato impugnado e comunique as providências adotadas ao TCU, no prazo de quinze dias, nos termos do art. 262, caput, do Regimento Interno do TCU e do art. 8º, caput, da Resolução-TCU 206/2007;
9.4.2. emita novo ato de aposentadoria, em substituição à concessão considerada ilegal, livre das irregularidades apontadas, e submeta-o ao TCU, no prazo de trinta dias, nos termos do art. 262, § 2º, do Regimento Interno do TCU e do art. 19, § 3º, da Instrução Normativa-TCU 78/2018;
9.4.3. comprove ao Tribunal, no prazo de trinta dias, a ciência do teor desta deliberação pelo interessado Nelson Americo de Azevedo, nos termos do art. 4º, § 3º, da Resolução-TCU 170/2004, alertando-o de que o efeito suspensivo proveniente de eventual interposição de recurso junto ao TCU não o exime da devolução dos valores indevidamente percebidos após a notificação, caso o recurso não seja provido;
9.5. ordenar à Segecex que, em conjunto com a Sefip, avalie a conveniência e a oportunidade de realizar ação fiscalizatória quanto ao correto cadastramento de parcelas e vantagens salariais nos atos de aposentadoria emitidos pelo Ministério da Agricultura, Pecuária e Abastecimento.

APOSENTADORIA. Atos de Aposentadoria da unidade emissora MINISTÉRIO DA AGRICULTURA, PECUÁRIA E ABASTECIMENTO (VINCULADOR), enviados ao TCU pela unidade de controle interno CONTROLADORIA-GERAL DA UNIÃO (VINCULADOR) para fins de análise e julgamento

Primeira Câmara

3. Interessados/Responsáveis:
3.1. Interessados: Argentino da Silva (XXX.881.852-XX); Dinamar Barbosa (XXX.812.895-XX); Iracema Ramos Figueiredo Campos (XXX.654.315-XX); Jose Eudes da Silva (XXX.691.005-XX); Nelson Americo de Azevedo (XXX.805.322-XX); Wesley Fazzioni de Melo (XXX.770.037-XX).

13.1. Ministros presentes: Benjamin Zymler (na Presidência), Walton Alencar Rodrigues (Relator) e Jorge Oliveira.
13.2. Ministro-Substituto convocado: Weder de Oliveira.

WALTON ALENCAR RODRIGUES

Adoto, como relatório, o parecer emitido pelo Ministério Público de Contas, representado pelo Procurador Rodrigo Medeiros de Lima (peça 12) :
	"Trata-se da análise de seis atos de aposentadorias concedidas pelo Ministério da Agricultura, Pecuária e Abastecimento.
Após aplicação das críticas automáticas, a Secretaria de Fiscalização de Pessoal (Sefip) propôs a legalidade e registro de todos os atos (peças 9-10) .
De antemão, este representante do Ministério Público de Contas da União anui à proposta da Sefip, com exceção do ato à peça 4, que trata do benefício de Nelson Americo de Azevedo no cargo de agente administrativo e vigência em 21/8/2018.
No contracheque atual do interessado, constam pagamentos de rubricas referentes a decisão judicial nos valores de R$ 279,45 e R$ 279,34 (peça 11, p. 2) , sem informação sobre do que se trata tais pagamentos.
Observa-se que as referidas parcelas de decisão judicial constam apenas no contracheque do interessado, mas não no ato em apreço, consoante se vê nas rubricas informadas no ato (peça 4, p. 3) . Isso poderia conduzir a uma proposta de apreciação do ato pela legalidade com determinação ao órgão de origem para adoção das medidas cabíveis para regularização dos pagamentos indevidos, com fundamento no § 2º do art. 6º da Resolução-TCU 206/2007, com redação dada pela Resolução-TCU 237/2010, que assim dispõe:
Os atos que estiverem dando ensejo, no momento de sua apreciação de mérito, a pagamentos irregulares, mas que não apresentem inconsistência ou irregularidade em sua versão submetida ao exame do Tribunal, serão considerados legais, para fins de registro, com determinação ao órgão ou à entidade de origem para que, no prazo de 15 (quinze) dias, adote as medidas cabíveis com vistas à regularização dos pagamentos indevidos constatados na ficha financeira do interessado.
Todavia, observando o contracheque do interessado, relativo ao mês de vigência do ato, agosto de 2018 (peça 11, p. 1) , as referidas parcelas já faziam parte da remuneração do inativo. Portanto, ela deveria constar do ato, embora o Controle Interno tenha respondido afirmativamente à pergunta "Os dados apresentados na ficha financeira correspondem fielmente à estrutura remuneratória paga no mês da vigência do ato?" (peça 4, p. 4) .
Ao analisar situação semelhante a destes autos, no âmbito do processo TC Processo 015.540/2018-9, a Primeira Câmara do Tribunal de Contas da União prolatou o Acórdão 3.829/2020. No voto condutor da deliberação, o Ministro Walton Alencar Rodrigues, que também é relator destes autos, entendeu que o órgão omitiu a parcela do ato, uma vez que ela já fazia parte dos proventos quando os atos foram emitidos. Para o relator, essa omissão "indica a existência de informação falsa nos atos concessórios haja vista que o controle interno fez neles constar a informação de que 'os dados informados no ato Sisac (vantagens cadastradas, proporcionalidade, redutor, se for o caso, etc.) refletem fielmente a estrutura remuneratória paga no mês da vigência do ato'." (Grifos do original) .
Naquela oportunidade, o relator consignou que essa falha já foi observada em outros dois processos de sua relatoria, sendo um da Universidade Federal da Bahia (UFBA) e outro da Universidade Federal do Mato Grosso (UFMT) , o que motivou a expedição de determinação à Segecex (no processo da UFBA) para, em conjunto com a Sefip, avaliar a conveniência e oportunidade de realizar auditoria de conformidade quanto ao correto cadastramento de parcelas e vantagens salariais nos atos de aposentadoria emitidos por aquelas entidades.
Desse modo, considerando que o ato de aposentadoria em apreço não reflete a estrutura remuneratória em vigor no momento da inativação, este representante do Ministério Público de Contas da União opina pela ilegalidade e negativa de registro do ato à peça 4, além de sugerir que o Tribunal expeça determinação similar à acima consignada, para que a Segecex, em conjunto com a Sefip, avalie a conveniência e oportunidade de realizar ação fiscalizatória quanto ao correto cadastramento de parcelas e vantagens salariais nos atos de aposentadoria emitidos pelo Ministério da Agricultura, Pecuária e Abastecimento."

não há.

Procurador Rodrigo Medeiros de Lima.

APOSENTADORIAS. MINISTÉRIO DA AGRICULTURA, PECUÁRIA E ABASTECIMENTO. ILEGALIDADE DE UM ATO. FORMULÁRIO CADASTRADO NÃO REFLETE ESTRUTURA REMUNERATÓRIA NO MOMENTO DA INATIVAÇÃO. LEGALIDADE DOS DEMAIS ATOS. DETERMINAÇÕES.

APOSENTADORIA (APOS)

Secretaria de Fiscalização de Integridade de Atos e Pagamentos de Pessoal e de Benefícios Sociais (Sefip).

Trata-se de seis atos de aposentadorias emitidos pelo Ministério da Agricultura, Pecuária e Abastecimento, submetidos à apreciação deste Tribunal para fins de registro.
A Secretaria de Fiscalização de Pessoal propõe a legalidade e o correspondente registro dos atos ora em análise.
O Parquet diverge apenas quanto ao interessado Nelson Americo de Azevedo, por ter identificado que seu ato de aposentadoria não reflete a estrutura remuneratória em vigor no momento da inativação, propondo a ilegalidade da concessão.
Anuo ao encaminhamento proposto pelo Ministério Público de Contas, adotando as conclusões de seu parecer como razões de decidir.
De fato, em contracheques atuais do interessado Nelson Americo de Azevedo, constam pagamentos de rubricas referentes a decisão judicial nos valores de R$ 279,45 e R$ 279,34, sem informação sobre o conteúdo de tais pagamentos.
Como bem apurado pelo MP/TCU, referidas parcelas, embora não tenham sido indicadas no ato submetido a registro (peça 4) , já faziam parte da remuneração do inativo em agosto de 2018 (peça 11, p. 1) , mês de vigência da aposentadoria.
Assim, os dados apresentados na ficha financeira não correspondem fielmente à estrutura remuneratória em vigor no momento da inativação, ensejando assim a ilegalidade do ato de aposentadoria de Nelson Americo de Azevedo, com a negativa de seu registro.
Considerando que a ocorrência de tais falhas remete a fragilidades de controles internos na emissão de atos de pessoal, acolho a proposta do Ministério Público no sentido de que a Segecex, em conjunto com a Sefip, avalie a conveniência e a oportunidade de realizar ação fiscalizatória quanto ao correto cadastramento de parcelas e vantagens salariais nos atos de aposentadoria emitidos pelo Ministério da Agricultura, Pecuária e Abastecimento.
Quanto aos demais atos, devem ser considerados legais e registrados, conforme previsto nos artigos 1º, inciso V, e 39, inciso II, da Lei 8.443/1992 e no artigo 260, § 1º, do Regimento Interno do TCU.
Por fim, registro que os atos em exame deram entrada neste Tribunal há menos de cinco anos, estando de acordo com a tese fixada pelo Supremo Tribunal Federal, no julgamento do RE 636.553, da relatoria do E. Ministro Gilmar Mendes (Pleno, j. 19/2/2020, DJe 26/5/2020) .
Ante o exposto, voto por que o Tribunal acolha a minuta de Acórdão que submeto à deliberação deste Colegiado.
TCU, Sala das Sessões, em 24 de janeiro de 2023.
WALTON ALENCAR RODRIGUES 
Relator